【裁判字號】    95,訴,128
【裁判日期】    951212
【裁判案由】    確認袋地通行權
【裁判全文】
臺灣雲林地方法院民事判決               95年度訴字第128號
原      告  乙○○
            丙○○
共      同
訴訟代理人  張蓁騏律師
被      告  甲○○
訴訟代理人  林俊雄律師
上列當事人間請求確認袋地通行權事件，經本院於中華民國95年
11月28日言詞辯論終結，判決如下：
    主    文
原告之訴駁回。
訴訟費用由原告負擔。
    事實及理由
一、兩造之聲明：
  (一)原告方面：
    1.確認原告就被告所有坐落於雲林縣西螺鎮○○段80地號（
      下稱80地號）土地，面積238.36平方公尺（如附圖所示斜
      線部分）有通行權存在。
    2.被告應將前項所示之土地提供原告通行，並不得設置障礙
      物或為任何妨害、阻撓原告通行之行為。
  (二)被告方面：原告之訴駁回。
二、原告起訴主張：原告乙○○、丙○○共有坐落於雲林縣西螺
    鎮○○段114 、115 地號（下稱114 、115 地號）土地，鄰
    近被告甲○○所有坐落於雲林縣西螺鎮○○段80地號土地，
    茲因原告所有上開114 、115 地號土地無法與公路聯絡，原
    慣常通行被告所有之80地號土地，詎被告罔顧80地號土地長
    達數10年供人通行之事實，竟仍於80地號土地上搭建鐵皮屋
    ，阻礙原告通行。且原告共有之114 、115 地號土地既為袋
    地，與公路無適宜之聯絡，致不能為通常之使用，原告自得
    通行周圍地以至公路，為此，爰訴請確認原告等2 人就被告
    所有之80地號土地有通行權存在，且被告不得有任何妨礙通
    行之行為等語。
三、被告則以：原告2 人共有之114 、115 地號土地係分割自雲
    林縣西螺鎮○○段1290-5地號土地，上開114 、115 地號土
    地分割後即屬袋地，依規定應通行他分割人之所有地即同地
    段之116 地號（下稱116 地號）土地。又其所有之80地號土
    地於20餘年間皆有鐵皮屋存在而無法通行，並非既成道路，
    且在被告取得80地號土地之所有權前，該筆土地是鐵道，也
    不能供通行之用，自不可能有公用地役權關係存在等語，資
    為抗辯。
四、法院之判斷：
  (一)確認之訴非原告有即受確認判決之法律上利益者，不得提起
    。所謂即受確認判決之法律上利益，係指法律關係之存否不
    明確，原告主觀上認其在法律上之地位有不安之狀態存在，
    且此種不安之狀態，能以確認判決將之除去者而言（最高法
    院52年台上字第1240號判例意旨參照）。本件原告主張其對
    被告所有之80地號土地有通行權，既為被告所堅決否認，因
    此，在概念上，兩造間針對原告等2 人通行80地號土地之權
    利存否即有不明確之狀態，故原告主張此種不安狀態能以確
    認判決加以除去，而有確認判決之法律上利益，尚無不合。
  (二)兩造不爭執之事項：
    1.114 、115 地號土地為原告乙○○、丙○○所共有。
    2.114 、115 地號土地為袋地。
    3.114 、115 地號土地均分割自雲林縣西螺鎮○○段1290-5
      地號土地。
    4.西螺段1290-5地號土地在未經分割前並非袋地，得經由現
      在之116 地號土地接連公路。
    5.80地號土地為被告所有。
  (三)兩造爭執之事項：
    1.被告所有之80地號土地是否有公用地役權關係存在？
    2.本件有無民法第789 條規定之適用？
    3.原告主張通行被告所有之 80 地號土地面積 238.36 平方
      公尺，是否屬損害最少之方式？
    茲分述如下。
  (四)既成道路成立公用地役關係之要件為﹕(1)須為不特定之公眾
    通行所必要，而非僅為通行之便利或省時。(2)於公眾通行之
    初，土地所有權人並無阻止之情事。(3)須經歷之年代久遠而
    未曾中斷，所謂年代久遠雖不必限定其期間，但仍應以時日
    長久，一般人無復記憶其確實之起始，僅能知其梗概。既成
    道路符合上開要件因而成立公用地役關係，並不以登記為成
    立要件。私有土地存在公用地役關係時，其所有權人對土地
    已無法自由使用收益，形成因公益而特別犧牲其財產上利益
    之現象（最高法院87年度台上字第1842號判決要旨參照）。
    經查：
    1.被告辯稱80地號土地，其於20年前即搭蓋鐵皮屋於其上，
      非既成道路等情，並經其提出土地登記謄本2 份、工程用
      地土地補償地價清冊影本1 份為證（見本院卷第99-106頁
      ），則80地號土地是否為既成道路，即非無疑。
    2.原告雖以訴外人黃文勇於 81 年間在雲林縣西螺鎮○○段
      1286-34 、1289、1289-5地號土地，申請興建建物並經雲
      林縣政府核准指定建築線為由，作為其主張80地號土地於
      81年間即為既成道路之論據，並提出建築線指定申請書圖
      影本1 份為證。惟前開西螺段1286-34 、1289、1289-5地
      號土地係於81年間由大晉建設股份有限公司申請建造執照
      ，而其申請建造執照時未檢附80地號土地使用權同意書等
      情，有雲林縣政府95年09月22日府城建字第0950095965號
      函附卷可參（見本院卷第175 頁）。又查無80地號土地舖
      設柏油之紀錄等情，亦有雲林縣西螺鎮公所95年09月27日
      西鎮建字第0950013915號函文在卷可佐（見本院卷第176
      頁）。
    3.準此，80地號土地雖可直接通往西螺鎮○○○路，而具有
      通行上之便利性，此有地籍圖謄本1 份在卷可參（見本院
      卷第113 頁），然依原告所提出之證據尚無法證明80地號
      土地已實際供不特定公眾通行長達數10年之久，而成為既
      成道路之事實，則依據前揭判決意旨，尚難認80地號土地
      有公用地役權存在。是原告此部分主張，自非有據。
  (五)土地因與公路無適宜之聯絡，致不能為通常使用者，土地所
    有人得通行周圍地以至公路；又因土地一部之讓與或分割，
    致有不通公路之土地者，不通公路土地之所有人，因至公路
    ，僅得通行受讓人或讓與人或他分割人之所有地，民法第78
    7 條第1 項前段、第789 條第1 項，分別定有明文。查原告
    等2 人共有之114 、115 地號土地均分割自雲林縣西螺鎮○
    ○段1290-5地號土地，而1290-5地號土地在未經分割前並非
    袋地，得經由現在之116 地號土地接連公路之事實，為兩造
    所不爭執，並有114 、115 地號土地登記謄本2 份可證（見
    本院卷第8 、9 頁）。雖原告主張114 、115 地號於54年分
    割後，尚可通行臺糖五分小火車鐵道（即80地號土地），並
    非袋地，嗣因被告取得80地號土地所有權後，違法搭建鐵皮
    屋，阻礙原告通行，原告所有之114 、115 地號土地方成為
    袋地云云。惟原告所有之114 、115 地號土地，分割後若非
    屬袋地，何不通行自己之土地直至公路，又何須通行同屬他
    人所有之臺糖五分小火車鐵道，況且鐵道並非供一般人車通
    行之用，是原告主張114 、115 地號土地分割後尚非袋地乙
    節，即非可採。準此，本件應適用民法第789 條規定，而揆
    諸前揭法條規定，原告既得藉由受分割之同段116 地號土地
    對外通聯，自不得捨此有分割關連之土地而另對鄰地主張其
    通行權。是原告此部分之主張，亦屬無據。
  (六)依此，原告所有之114 、115 地號土地，係因與同段之116
    地號土地分割後，而成為不通公路之土地，揆諸前揭說明，
    原告僅得通行受分割之同段116 地號土地，而不得逕依民法
    第787 條規定主張對鄰地之通行權，故本件爭執事項(三)關於
    原告所主張之通行方式，是否屬損害最小之方式，即無論述
    之必要，附此敘明。
五、綜上所述，原告本於所有權相鄰關係之袋地通行權之法律關
    係，請求(1)確認原告就被告所有 80 地號土地詳如附圖所示
    斜線部分面積238.36平方公尺有通行權存在。(2)被告應將如
    附圖所示斜線部分面積之土地提供原告通行，並不得設置障
    礙物或為任何妨害、阻撓原告通行之行為，均無理由，不應
    准許。
六、本件判決基礎俱已臻明確，兩造其餘攻防方法及訴訟資料經
    本院審酌後，核與判決不生影響，無逐一論駁之必要，併此
    敘明。
七、訴訟費用負擔之依據：民事訴訟法第78條。
中    華    民    國    95    年    12    月    12    日
                  民事第一庭    法  官  許佩如
以上正本係照原本作成。
如對本判決上訴，須於判決送達後20日內向本院提出上訴狀。
中    華    民    國    95    年    12    月    12    日
                                書記官  蔡嘉萍


司法院資訊處製作；財團法人民間司法改革基金會備份。
